臺北高等行政法院判決
　　　　　　　　　　　　　　　　　　 96年度簡字第00180號
原　　　告　嘉義鋼鐵股份有限公司
代　表　人　甲○○
被　　　告　行政院原住民族委員會
代　表　人　瓦歷斯‧貝林（主任委員）
上列當事人間因原住民族工作權保障法事件，原告不服行政院中
華民國96年1 月17日院臺訴字第0960080970號訴願決定，提起行
政訴訟。本院判決如下︰
    主  文
原告之訴駁回。
訴訟費用由原告負擔。
　　事  實
一、事實概要：
    本件被告以原告於民國（下同）92年7 月25日及93年6 月3
    日分別標得國防部軍備局中山科學研究院第一研究所（下稱
    中科院一所）「軌道基鈑金屬件鑄造模具等二項」及「金屬
    件鑄造模具等二項」等2 件採購案，履約期間分別自92年7
    月29日至同年12月31日及自93年6 月10日至同年7月12日（
    即該會第1 階段追繳期間）僱用員工總人數逾1百人，惟進
    用原住民人數未達原住民族工作權保障法（下稱保障法）第
    12條第1 項之標準，乃依同條第3 項規定發單追繳原告原住
    民就業代金新臺幣（下同）98,208元。原告不服，訴經行院
    院臺訴字第0940085234號訴願決定將原處分撤銷，由被告於
    2 個月內另為適法之處分。嗣經被告重行審查，以原告標得
    上開2 件採購案，應更正上開履約期間之一部進用原住民人
    數未達保障法第12條第1 項之標準，以95年7 月26日原民衛
    字第0000000000號處分書追繳原住民就業代金80,784元。原
    告不服，提起訴願，經遭駁回，遂提起行政訴訟。
二、兩造聲明：
　(一)原告聲明：
    1.請求撤銷原處分及訴願決定。
    2.訴訟費用由原告負擔。
　(二)被告聲明：
    1.駁回原告之訴。
    2.訴訟費用由原告負擔。
三、兩造之陳訴：
　(一)原告主張之理由：
　  1.按保障法第24條第2 項規定「函請各級主管機關推介者，
      於主管機關未推介進用人員前，免繳代金。」原告自92年
      至93年間，陸續於國民就業輔導站登記求才，並未對原住
      民做任何限制，然對原住民時有時無，總感無法適時搭配
      招標工程。如：93年5 月21日進用原住民溫信喜，94年7
      月31日離職；94年4 月22日進用原住民童昇光，94年7 月
      25日離職；94年4 月22日進用原住民楊建成，94年6 月3
      日離職等等，在之前、之後亦均有進用過原住民，而原住
      民來來去去，也無法留住，此由原告陸續向國民就業輔導
      站登記求才的事實可稽。是否可比照依保障法第24條第2
      項，免繳代金。
    2.據行政院決定書所稱，政府採購法（下稱採購法）公佈後
      已大力宣導，並辦理分區宣導座談會，但原告並未接獲通
      知參加該座談會。
    3.基於徵提流程的順序及其合理性，原告建議在投、得標之
      後，即要求提供證明或辦理繳納之選擇，或者投標前即讓
      對方填寫欲採用何種方式處理，人民即不致陷於法令陷阱
      之中而不自知。人民有選擇職業的自由，倘公司有僱用原
      住民的情形下，若該員主動的離職，雇主豈要拜託對方勿
      離職，以免造成徵提代金之情形或馬上到哪去補進一位原
      住民。這種種法令上的不合時宜，應進行檢討改善，而非
      執著於認為要將僱用原住民足額作為投、得標之根據或要
      件，原告並非此意。早期進口原料課徵營業稅時也是讓廠
      商自動申報，然亦發生廠商不諳法令之情形，但政府從善
      如流，在海關報關之時即進行課徵，也沒發生漏繳情形。
   (二)被告主張之理由：
    1.被告代金處分之法源依據暨相關函釋，玆分述如下：保
      障法第12條第1 項及第3 項分別規定：「依政府採購法得
      標之廠商，於國內員工總人數逾1 百人者，應於履約期間
      僱用原住民，其人數不得低於總人數1 ﹪。」、「得標廠
      商進用原住民人數未達第1 項標準者，應向原住民族綜合
      發展基金之就業基金繳納代金。」採購法第98條規定：
      「得標廠商其於國內員工總人數逾1 百人者，應於履約期
      間僱用身心障礙者及原住民，人數不得低於總人數2 ﹪，
      僱用不足者，除應繳納代金，並不得僱用外籍勞工取代僱
      用不足額部分。」另同法施行細則第107 條規定：「本法
      第98條所稱國內員工總人數，依身心障礙者保護法施行細
      則第12條第1 項規定辦理；所稱履約期間，自訂約日起至
      廠商完成履約事項之日止。依本法第98條計算得標廠商於
      履約期間應僱用之身心障礙者及原住民之人數時，各應達
      國內員工總人數1 ﹪，並均以整數為計算標準，未達整數
      部分不予計入。」第108 條規定：「得標廠商僱用身心障
      礙者及原住民之人數不足前條第2 項規定者，應於每月10
      日前依僱用人數不足之情形，分別向所在地之直轄市或縣
      （市）勞工主管機關設立之身心障礙者就業基金專戶及原
      住民中央主管機關設立之原住民族就業基金專戶，繳納上
      月之代金。前項代金之金額，依差額人數乘以每月基本工
      資計算；不足1 月者，每日以每月基本工資除以30計。」
      行政院公共工程委員會（下稱工程會）90年11 月13 日
      （90）工程企字第90044255號令公告揭示：「配合原住民
      族工作權保障法第12條第1 項規定，修正得標廠商依政府
      採購法第98條代金繳納之方式須依身心障礙者保護法第31
      條及本法第12條規定，各均不得低於總人數1 ﹪」。
    2.處分事實經被告依職權調查後查無不合，分列如下：政
      府採購案之查證：被告於94年11月23日以原民衛字第0940
      034491號函請求招標機關國防部軍備局中山科學研究院第
      一研究所提供原告得標案件名稱、履約期間及投標聲明等
      ，業經上開機關以94年12月2 日曄澤字第0940000855 號
      函回覆在案。員工總人數之查證：原告於各該採購案件
      履約期間國內僱用員工總人數已逾100 人乙節，被告根據
      勞工保險局按月提供投保單位投保人數之資料查核屬實。
      僱用原住民人數之查證：另關於附件1 所示原告於該採
      購案件履約期間實際僱用原住民人數暨未僱足原住民人數
      ，係被告將年滿15歲以上之原住民人口資料，定期函送勞
      保局及中央信託局，比對原住民加退保資料後送回被告進
      行彙整所得，另如遇有疑義，被告再透過連線各縣（市）
      之「戶役政資訊系統」，查詢彙整後所列僱用原住民名單
      ，是否真具有原住民身分及取得原住民身分之日期。是以
      ，原告履約期間僱用暨未僱足原住民人數，乃比對前項資
      料之結果，堪可採信。
    3.按憲法第7 條平等原則之內涵，即基於「事物本質」相同
      事件應為相同之處理，非有正當理由不得為差別待遇（參
      照司法院釋字第211 、365 、412 、455 、485 號）。即
      行政機關之行政行為，主觀上及客觀上禁止為任何違反憲
      法基本精神及事物本質之行為，並於行政程序法第6 條訂
      有明文。保障法第24條規定，各級政府機關、公立學校及
      公營事業機構於平時未達保障法第4 條及第5 條所定比例
      者，如有函請各主管機關推介者，於主管機關未推介進用
      人員前免繳代金。是以，該條規定意旨在於公部門平時即
      負有法定僱用義務，與保障法第12條所稱之得標廠商，僅
      在履行政府採購案時方有僱用義務之情形自屬有別。故原
      住民就業代金政策，乃為落實憲法增修條文第10條之規定
      ，為保障原住民族之工作權，進而維護其生存權。故規定
      公部門於平時即應按比例負有法定僱用義務；參與政府採
      購案之得標廠商，於履行採購案之際，應僱用原住民。公
      部門因有其員額、預算上之限制及負擔較重之法定義務，
      故立法者特此增訂免責規定，避免公部門責任過重。本案
      原告乃依政府採購法參與投、得標之廠商，僅在於履行政
      府採購案之際，方負有僱用義務，其與公家機關、學校及
      公營事業體於平時應按比例有法定僱用義務之責任不同。
      故被告依法行政，依其事物性質之不同而為差別之對待，
      於法洵屬無誤。
    4.保障法於90年10月31日公布施行，工程會亦配合發布90年
      11 月13 日（90）工程企字第90044255號令揭示「配合原
      住民族工作權保障法第12條第1 項規定，修正得標廠商依
      政府採購法第98條繳納代金之方式如下：一、得標廠商其
      於國內員工總人數逾1 百人者，應於履約期間僱用身心障
      礙者及原住民人數，依『身心障礙者保護法』第31條及保
      障法第12條規定，各均不得低於總人數1 ﹪。」予各級政
      府機關，除刊於政府採購公報周知，亦於91年11月27日配
      合修正採購法施行細則第107 條規定。被告為配合上述函
      令暨辦理相關事宜，於91年8 月6 日舉行「研商辦理『原
      住民族工作權保障法暨施行細則』分區宣導活動相關事宜
      」會議，並將其紀錄正本、副本送發至各縣、市政府。此
      外，採購契約要項第75條規定，契約應訂明得標廠商其於
      國內員工總人數逾1 百人，履約期間僱用身心障礙者及原
      住民人數各應達國內員工總人數1 ﹪，僱用不足者，應繳
      納代金乙事，故得標廠商可由採購契約中，得知上開應僱
      用原住民之相關規定。
    5.保障法第12條第1 項規定：「依政府採購法得標之廠商，
      於國內員工總人數逾1 百人者，應於履約期間僱用原住民
      ，其人數不得低於人數1 ﹪」。是以，該條之法律效果以
      足額僱用原住民為原則，繳納代金為例外。原告稱應比照
      進口原料課徵營業稅作同一處理，於得標之時應即行課徵
      ，方不致發生漏繳情事。按租稅法定主義人民有依法律納
      稅之義務，係指國家課人民以繳納稅捐之義務或給予人民
      減免稅捐之優惠時，應就租稅主體、租稅客體、稅基、稅
      率等租稅構成要件，以法律或法律明確授權之命令定之（
      司法院釋字第622 、620 號等解釋文參照）。易言之，稅
      捐稽徵機關於課徵稅捐（法定構成要件實現）時，即得依
      法確定應課徵之數額，與被告須待調查始得確定代金數額
      之情形有間，且代金計算之標準已明確如政府採購施行細
      則第108 條規定，即依其不足之人數按月繳納上月之代金
      。廠商如於履約期間之全部或一部足額僱用原住民，自毋
      需繳納原住民就業代金，其與課稅於發生法定構成要件之
      際，即得確定應課徵、繳納數額之情形容有歧異，不得謂
      被告代金徵提流程有所不合理之處，除因本法之立法精神
      ，冀望得標廠商得以足額僱用原住民，更是為求計算程序
      上之慎重，不致造成人民權益之損害。
    理  由
一、按採購法第8 條規定：「本法所稱廠商，指公司、合夥或獨
    資之工商行號及其他得提供各機關工程、財物、勞務之自然
    人、法人、機構或團體。」同法第98條規定：「得標廠商於
    其國內員工總人數逾1 百人者，應於履約期間僱用身心障礙
    者及原住民，人數不得低於總人數2 ﹪，僱用不足者，除應
    繳納代金，並不得僱用外籍勞工取代僱用不足額部分。」同
    法施行細則第107 條規定：「本法第98條所稱國內員工總人
    數，依身心障礙者保護法施行細則第12條第1 項規定辦理；
    所稱履約期間，自訂約日起至廠商完成履約事項之日止。依
    本法第98條計算得標廠商於履約期間應僱用之身心障礙者及
    原住民之人數時，各應達國內員工總人數1 ﹪，並均以整數
    為計算標準，未達整數部分不予計入。」同細則第108 條規
    定，得標廠商僱用原住民之人數不足前條第2 項規定者，應
    於每月10日前依僱用人數不足之情形，向原住民中央主管機
    關設立之原住民族就業基金專戶，繳納上月之代金。前項代
    金之金額，依差額人數乘以每月基本工資計算；不足1 月者
    ，每日以每月基本工資除以30計。次按保障法第12條第1 項
    規定：「依政府採購法得標之廠商，於國內員工總人數逾1
    百人者，應於履約期間僱用原住民，其人數不得低於總人數
    1 ﹪。」第3 項規定：「得標廠商進用原住民人數未達第1
    項標準者，應向原住民族綜合發展基金之就業基金繳納代金
    。」同法第24條第1 項規定：「本法施行3 年後，各級政府
    機關、公立學校及公營事業機構僱用原住民之人數，未達第
    4 條及第5 條所定比例者，應每月繳納代金。但經依第14條
    第2 項規定函請各級主管機關推介者，於主管機關未推介進
    用人員前，免繳代金。」
二、查原告於92年7 月25日及93年6 月3 日分別標得中科院一所
    「軌道基鈑金屬件鑄造模具等二項」及「金屬件鑄造模具等
    二項」等2 件採購案，履約期間分別自92年7 月29日至同年
    12月31日及自93年6 月10日至同年7 月12日（即該會第1 階
    段追繳期間）僱用員工總人數逾1 百人，惟進用原住民人數
    未達原住民族工作權保障法（下稱保障法）第12條第1 項之
    標準，經被告於94年11月23日以原民衛字第0940034491號函
    請中科院一所確認上開採購案之標案名稱、得標廠商、履約
    日期及僱用原住民人數等，業經中科院一所依採購決標資料
    所記載確認事項逐一勾填確認，有採購決標資料確認表影本
    在卷可稽；又據勞工保險局及中央信託局按月提供投保單位
    投保人數資料核對，原告於各該採購案件履約期間國內僱用
    員工總人數已逾100 人，足認原告標得政府採購案計2 件，
    而未於履約期間內僱足原住民名額之違規事實，亦為原告所
    不爭執。被告乃依保障法第12條第3 項規定，以95年7 月26
    日原民衛第0000000000號處分書追繳原住民就業代金80,784
    元，經核並無不當。
三、保障法於90年10月31日公布施行，工程會亦配合發布90年11
    月13日（90）工程企字第90044255號令揭示「配合原住民族
    工作權保障法第12條第1 項規定，修正得標廠商依政府採購
    法第98條繳納代金之方式如下：一、得標廠商其於國內員工
    總人數逾1 百人者，應於履約期間僱用身心障礙者及原住民
    人數，依身心障礙者保護法第31條及保障法第12條規定，各
    均不得低於總人數1 ﹪。」予各級政府機關，除刊於政府採
    購公報周知，亦於91年11月27日配合修正採購法施行細則第
    107 條規定。被告為配合上述函令暨辦理相關事宜，亦曾於
    91 年8月6 日舉行「研商辦理『原住民族工作權保障法暨施
    行細則』分區宣導活動相關事宜」會議，並將其紀錄正本、
    副本送發至各縣、市政府。此外，採購契約要項第75條規定
    ，契約應訂明得標廠商其於國內員工總人數逾1 百人，履約
    期間僱用身心障礙者及原住民人數各應達國內員工總人數1
    ﹪，僱用不足者，應繳納代金乙事，故得標廠商可由採購契
    約中，得知上開履約期間應僱用原住民之相關規定。故原告
    訴稱不知須僱用原住民之規定云云，核不足採。
四、又保障法第24條規定，意旨在於公部門平時即負有法定僱用
    原住民義務，與保障法第12條所稱之得標廠商，僅在履行政
    府採購案時方有僱用義務之情形自屬有別。政府公部門於平
    時即應按比例負有法定僱用原住民義務，因公部門有其員額
    、預算上之限制及負擔較重之法定義務，故立法者特此增訂
    免責規定，避免公部門責任過重。原告乃依政府採購法參與
    投、得標之廠商，僅在於履行政府採購案之際，方負有僱用
    義務，其與公家機關、學校及公營事業體於平時應按比例有
    法定僱用義務之責任不同，故其主張比照保障法第24條第2
    項規定免繳代金云云，自非可採。
五、至原告所訴政府機關可於招標資格中進行規範及限制，且可
    比照進口原料課徵營業稅事作同一處理，於得標之時應即行
    課徵，方不致發生漏繳情事云云。惟政府採購程序之投、得
    標係為公平、公正、公開而規範之程序，倘進而將僱用原住
    民足額與否作為投、得標之要件或規制，二者之間並不具有
    實質關聯性，而有違反不當聯結原則。又稅捐稽徵機關於課
    徵稅捐（法定構成要件實現）時，即得依法確定應課徵之數
    額，與本件被告須待調查始得確定代金數額之情形有間，且
    代金計算之標準已明確如政府採購施行細則第108 條規定，
    即依其不足之人數按月繳納上月之代金。廠商如於履約期間
    之全部或一部足額僱用原住民，自毋需繳納原住民就業代金
    ，其與課稅於發生法定構成要件之際，即得確定應課徵、繳
    納數額之情形容有歧異，被告代金徵提流程並無不合理之處
    。
六、綜上所述，原告所述各節均無足採，原處分並無不合，訴願
    決定予以維持，亦無不合，原告徒執前詞，聲請撤銷，為無
    理由，應予駁回。本件係簡易程序事件，爰不經言詞辯論逕
    為判決，並予敘明。
七、據上論結，本件原告之訴為無理由，爰依行政訴訟法第98條
    第3 項前段，判決如主文。
中    華    民    國    96    年      6     月   28   日
                               第四庭法  官 侯東昇
上為正本係照原本作成。
本件以訴訟事件所涉及之法律見解具有原則性者為限，始得於本
判決送達後20日內向本院提出上訴狀並表明上訴理由，如已於本
判決宣示後送達前提起上訴者，應於判決送達後20日內補具上訴
理由（均按他造人數附繕本），且經最高行政法院許可後方得上
訴。
中　　華　　民　　國　　96　　年　　  6　   月   28   日
 　　  　　　　　　　    　          書記官  張能旭
